【裁判字號】    98,上,120
【裁判日期】    981020
【裁判案由】    返還買賣價金
【裁判全文】
臺灣高等法院民事判決                   98年度上字第120號
    上  訴  人  甲○○
    訴訟代理人  陳明宗律師
    被上訴人    乙○○
    訴訟代理人  楊雅棠律師
上列當事人間請求返還買賣價金事件，上訴人對中華民國97年12
月11日臺灣板橋地方法院97年度訴字第1947號第一審判決提起上
訴，本院於98年9月29日言詞辯論終結，判決如下：
    主      文
上訴駁回。
被上訴人於上訴人履行原判決所命給付之同時，應將附表所示不
動產所有權移轉登記與上訴人所有。
第二審訴訟費用由上訴人負擔。
    事實及理由
一、被上訴人起訴主張：
  (一)被上訴人於民國96年8月30日向上訴人購買附表所示不動產
    及頂樓增建部分（下稱系爭房屋增建部分），並訂立不動產
    買賣契約書（下稱系爭契約），約定價金新臺幣（下同）
    510萬元，並約定若增建或占用部分於交屋前（如借屋裝修
    則為借屋裝修前）曾被拆除、或曾被通知拆除、或曾經其他
    區分所有權人或住戶主張權利者，上訴人應告知被上訴人，
    若因故無法排除，則被上訴人得向上訴人請求損害賠償或解
    除本約。被上訴人已於96年9月28日給付價金，且上訴人已
    於96年9月30日交屋。
  (二)但被上訴人於96年11月2日、5日及29日連續接獲拆除系爭房
    屋增建部分通知，被上訴人乃依據上開契約約定及民法第
    354條、第359條規定，於96年11月12日以存證信函通知上訴
    人解除系爭契約，則依民法第259條第2款規定，上訴人自應
    將價金附加利息返還予被上訴人。又系爭房屋天花板於97年
    3月間發生嚴重漏水情形，被上訴人於97年3月7日通知上訴
    人處理，上訴人置之不理，且系爭增建業於97年6月3日遭拆
    除，故被上訴人亦得依據民法第359條規定解除契約，請求
    返還價金。
  (三)此外系爭房屋之價值，因系爭房屋增建部分遭拆除而減少
    114萬元，拆除後清除整建及漏水修繕費用高達48萬5,000元
    ，以上合計162萬5,000元，則被上訴人亦得主張如數減少價
    金後，請求上訴人返還。為此先位聲明依民法第259條第2款
    規定請求返還價金510萬元本息，備位聲明依民法第359條規
    定減少價金並請求返還162萬5,000元本息等語（原審就上開
    先位聲明為被上訴人勝訴之判決，上訴人不服而聲明上訴）
    。並答辯聲明：(一)上訴駁回。(二)如原判決廢棄時，請就備位
    聲明判決。
二、上訴人則以：
  (一)系爭契約附件即產權調查表注意事項第2點載明：「本物件
    加蓋部分沒有登記於建物產權內，違建有拆除的風險，請經
    紀人告知承買人」，是被上訴人於締約時已知系爭房屋增建
    部分有遭拆除之危險，並同意承擔遭拆除之風險，而上訴人
    也因此願意降低價金，因此上訴人即免除瑕疵擔保責任。
  (二)96年3月3日之通知書係認定違建通知，並非通知拆除，且上
    訴人並未收到該通知書。又上訴人已於96年8月30日交付系
    爭房屋，但臺北縣政府拆除大隊遲至97年6月3日始拆除系爭
    增建，足證上訴人所稱緩拆確屬實，且上訴人於簽約前已善
    盡告知義務，僅表達可能緩拆而非無需拆除，因此無庸負瑕
    疵擔保責任。
  (三)又縱使被上訴人得解除契約，上訴人亦主張同時履行抗辯，
    於被上訴人未移轉附表所示不動產所有權登記予上訴人之前
    ，上訴人拒絕返還價金。此外被上訴人並未舉證證明系爭增
    建遭拆除後屋內有何漏水情事，自不得主張減少價金等語，
    資為抗辯。並上訴聲明：(一)原判決廢棄。(二)被上訴人在第一
    審之訴駁回。(三)如受不利判決，願供擔保請准免予假執行。
三、兩造不爭執之事實：
  (一)被上訴人於96年8月30日向上訴人購買附表所示不動產，被
    上訴人已於96年9月28日如數給付價金510萬元，上訴人亦於
    96年9月30日交屋。嗣被上訴人於96年11月2日、5日及29日
    連續接獲拆除通知，且系爭房屋增建部分業於97年6月3日遭
    拆除，有不動產買賣契約書、拆除通知等影本在卷可稽（見
    原審卷第6至19頁）。
  (二)被上訴人曾先後於96年11月12日及97年9月1日以存證信函通
    知上訴人解除系爭契約，有存證信函影本在卷可稽（見原審
    卷第20、25頁）。
四、兩造爭執要點為：(一)被上訴人得否解除買賣契約並請求返還
    價金510萬元本息？(二)被上訴人得否減少價金並請求返還不
    當得利162萬5,000元本息？茲就兩造爭點及本院得心證理由
    分述如下：
  (一)按系爭契約第2條第1項第2款約定：「若增建或占用部分於
    交屋前（如借屋裝修則為借屋裝修前）曾被拆除或曾被通知
    拆除或曾經其他區分所有權人或住戶主張權利者，乙方（即
    上訴人）應告知甲方（即被上訴人），若因故無法排除甲方
    得向乙方請求損害賠償或解除本約。」為兩造所不爭執，並
    有不動產買賣契約書影本在卷可證（見原審卷第6至16頁）
    。是據此足證系爭房屋之增建或占用部分之使用權，亦屬於
    系爭契約買賣標的之一部，且該等增建或占用部分若在上訴
    人交屋前，曾發生被拆除、被通知拆除或區分所有權人或住
    戶主張權利之情事時，上訴人負有告知被上訴人並加以排除
    之義務。上訴人違反該項義務時，被上訴人得依上開約定，
    請求上訴人賠償損害或解除系爭契約。
  (二)經查兩造於締約前，台北縣政府即已通知上訴人將拆除系爭
    房屋增建部分，有台北縣政府96年3月3日違章建築「認定通
    知書」影本可證：「完成程度：施工中（施工中案件，請立
    即停工，違者將依建築法第93條規定，強制拆除。）」、「
    上列違章建築經勘查，係屬程序違建，應立即停工。」。且
    台北縣政府又於96年5月10日、96年6月20日以違章建築「拆
    除時間通知單」通知上訴人拆除時間：「台端（所有、使用
    ）之違章建築，本府訂於96年6月2日起、96年7月2日起執行
    拆除。」有通知單影本可稽（見原審卷第62至64頁）。上訴
    人雖辯稱並未收受台北縣政府上開96年3月3日通知書云云，
    惟其所辯縱然屬實，但上訴人確實已收受上開96年5月10日
    、96年6月20日通知單，則為上訴人所不爭執，從而上訴人
    依約仍有將上開拆除情事告知被上訴人之義務。
  (三)上訴人又辯稱︰簽約時有告訴被上訴人收到拆除通知之事實
    ，且告訴上訴人會緩拆，雖為被上訴人所不爭執，然被上訴
    人則主張：上訴人說已經處理好，沒有問題，被上訴人才簽
    約等語，有原審言詞辯論筆錄可按（見原審卷第60頁）。又
    證人丙○○即本件經辦代書亦於本院準備程序時證稱：「上
    訴人有說處理好了。以我們一般認為是沒有問題，不會被拆
    了。」等語，亦有準備程序筆錄可稽（見本院卷第79頁）。
    則據此足證被上訴人雖於締約時即知悉系爭房屋違建部分有
    被拆除之危險，但上訴人既稱「處理好了」等語，衡諸常情
    ，應可認為係保證系爭房屋增建部分不會被拆除。則該等增
    建部分嗣後於97年6月3日遭拆除，既為兩造所不爭執，應認
    為即符合系爭契約第2條第1項第1款約定之情形，故被上訴
    人主張解除系爭契約，並請求上訴人返還價金510萬元本息
    ，即屬有據。至於上訴人雖未明言「保證不拆」等語，即不
    足以為有利於上訴人之認定。
  (四)次按當事人因契約解除而生之相互義務，準用民法第264條
    至第267條之規定；又因契約互負債務者，於他方當事人未
    為對待給付前，得拒絕自己之給付，民法第261條、第264條
    第1項前段定有明文。經查被上訴人解除系爭契約，請求上
    訴人返還價金既屬有據，則上訴人主張返還價金與買賣標的
    物回復原狀義務立於對待給付關係，而主張同時履行抗辯，
    請求被上訴人同時應將附表所示不動產所有權移轉登記與上
    訴人，亦屬可採。
五、綜上所述，被上訴人先位聲明請求上訴人返還買賣價金510
    萬元本息，應予准許。原審判決上訴人敗訴，核無違誤。上
    訴意旨仍執陳詞，求予廢棄改判，為無理由，應予駁回上訴
    。又被上訴人先位之訴既有理由，備位之訴即無庸審酌，附
    此敘明。
六、因本件事證已臻明確，兩造其餘主張、陳述及所提之證據，
    經本院審酌後認與判決結果不生影響，爰不逐一論列，併此
    敘明。
七、據上論結，本件上訴為無理由，同時履行抗辯為有理由。依
    民事訴訟法第449條第1項、第78條，判決如主文。
中    華    民    國    98    年   10    月     20    日
                  民事第七庭
                        審判長法  官  鄭三源
                              法  官  呂太郎
                              法  官  邱  琦
正本係照原本作成。
如不服本判決，應於收受送達後20日內向本院提出上訴書狀，其
未表明上訴理由者，應於提出上訴後20日內向本院補提理由書狀
（均須按他造當事人之人數附繕本）上訴時應提出委任律師或具
有律師資格之人之委任狀；委任有律師資格者，另應附具律師資
格證書及釋明委任人與受任人有民事訴訟法第466條之1第1項但
書或第2項（詳附註）所定關係之釋明文書影本。
中    華    民    國    98    年    10    月    20    日
                              書記官  廖艷莉
附註：
民事訴訟法第466條之1（第1項、第2項）：
對於第二審判決上訴，上訴人應委任律師為訴訟代理人。但上訴
人或其他法定代理人具有律師資格者，不在此限。
上訴人之配偶、三親等內之血親、二親等內之姻親，或上訴人為
法人、中央或地方機關時，其所屬專任人員具有律師資格並經法
院認為適當者，亦得為第三審訴訟代理人。
附表
┌──┬─────────────┬───┬────────┬────┐
│土地│  地       號             │地  目│面積（平方公尺）│應有部分│
│    ├─────────────┼───┼────────┼────┤
│    │台北縣板橋市○○段717地號 │  建  │146             │ 1/5    │
└──┴─────────────┴───┴────────┴────┘
┌──┬──┬─────────┬────┬────────┬────┐
│建物│建號│  門牌號碼        │主要建材│面積（平方公尺）│權利範圍│
│    ├──┼─────────┼────┼────────┼────┤
│    │1042│台北縣板橋市○○街│鋼筋混  │主建物：80.86   │ 全部   │
│    │    │30巷24 弄21之4號  │凝土造  │陽台：6.5       │        │
└──┴──┴─────────┴────┴────────┴────┘

司法院資訊處製作；財團法人民間司法改革基金會備份。
